【裁判字號】    90,訴,475
【裁判日期】    901211
【裁判案由】    給付借款
【裁判全文】
臺灣雲林地方法院民事判決  九十年度訴字第四七五號
    原      告  甲○○○
    被      告  丁○○○
                乙○○
                丙○○
右當事人間請求給付借款事件，本院判決如左：
    主      文
原告之訴駁回。
訴訟費用由原告負擔。
    事      實
甲、原告方面：
  一、聲明：被告應連帶給付原告新台幣（下同）三百五十萬元，及自民國八十八年
      二月十八日起至清償日止，按年利率百分之二十計算之利息。
  二、陳述：
    (一)緣被告之被繼承人陳益雄於八十七年四月十三日向原告謊稱其開砂石車撞死人
      ，急需款項與被害人家屬和解，乃向原告借用三百萬元，並願將其所有之坐落
      雲林縣崙背鄉○○段九四一地號土地所有權狀正本質押予原告以為擔保，且允
      諾將該土地出賣後即清償原告，希原告勿向地政機關為抵押權設定登記，以免
      影響土地之出賣，故原告未為抵押權之設定。嗣陳益雄又於八十八年二月十五
      日向原告謊稱前述之車禍已達成和解，尚欠五十萬元，欲向原告再借五十萬元
      ，因先前其所借之三百萬元未清償，且土地亦未出售，故原告要求其連同先前
      三百萬元之借款一併立下借據，並約定自借款之日起（即八十八年二月十八日
      ）至清償日止，以年利率二分（即百分之二十）計算利息，原告並依約於八十
      八年二月十八日中午，在雲林縣林內鄉坪頂村二十二號陳益雄住處內，將現金
      五十萬元交予陳益雄。
    (二)九十年二月八日陳益雄死亡，其向原告所借之三百五十萬元分文未償，被告三
      人係陳益雄之繼承人，渠等均未於期限內為拋棄繼承或限定繼承之主張，依法
      即應繼承陳益雄之上揭借款債務，為此爰依消費借貸及繼承法律關係求為判決
      如聲明所示。
    (三)對被告抗辯之陳述：
      1.原告為供生意週轉，而向土地銀行借了五百五十萬元，後因陳益雄以發生車
        禍要與人和解為由，先向其借用了三百萬元，此筆金額原告係在高雄市○○
        ○路四一二號十二樓之四原告辦公室內交付陳益雄，並當場收受其交付之土
        地權狀正本。另五十萬元借款，原告在雲林縣林內鄉坪頂村二二號屋內親交
        給陳益雄，並由陳益雄立下借據，此事實經過有原告胞弟張照春在場目睹。
      2.八十八年九月間，陳益雄又稱其子乙○○亦發生車禍，需取回土地所有權狀
        向銀行貸款，俾與人和解，因被告前開借款未還，故原告未將該權狀交還與
        陳益雄，陳益雄遂至地政事務所謊稱所有權狀遺失，申請補發。
      3.陳益雄在八十八年間有否有一百三十五萬元之收入，原告並不清楚，而且與
        本案無關。
  三、證據：提出借據一份、土地所有權狀一份、戶籍謄本三份、刑事上訴狀一份為
      證（以上均為影本）；並聲請訊問證人張春照。
乙、被告方面：
  一、聲明：如主文所示。
  二、陳述：
    (一)原告所提之借據上有陳益雄之簽名，此部分被告不爭執，但被告於陳益雄之遺
      產中，並未發現有原告所主張之三百五十萬元現金，因之，陳益雄曾否向原告
      借用三百五十萬元，原告是否確曾交付系爭三百五十萬元之事實，依法自應負
      證明之責。
    (二)又陳益雄於八十八年間曾聲請補發坐落雲林縣崙背鄉○○段九四一地號土地所
      有權狀，足徵該權狀應有遺失之事實，故縱原告持有前開地號土地所有權狀，
      亦無法以此證明陳益雄有向其借款之事實。
    (三)原告主張陳益雄係因車禍向其借款，惟陳益雄於八十七年間並未發生車禍，更
      遑論有肇事致人於死之情事，此有汽車駕駛執照紀錄可證，參以駕車肇事致人
      於死，依道路交通管理處罰條例第六十一條規定，駕駛人將被吊銷其駕照，益
      徵陳益雄並未有肇事致人於死之行為，原告主張陳益雄以車禍賠償為由，向其
      借款云云，並非實在；況陳益雄於八十八年間曾領有勞保老年給付約七十萬元
      ，又出售土地一筆獲利四十萬元，與訴外人鞏志華因和解受有二十五萬元之賠
      償，共計有一百三十五萬元之收入，足以維持日常生活所需，實無須向他人借
      貸三百五十萬元，原告所提之證據資料，違反常情，且不足證明其確有交付系
      爭借款三百五十萬元與陳益雄，原告主張並無理由，應予駁回。
    (四)再者，從借據上看來，原告所陳述之借款時間，一為八十七年四月十四日，一
      為八十八年二月十八日，跟借據上所寫的八十八年二月十五日的借款時間無一
      吻合，所以原告所述不可採。而且任何人亦不可能將大筆現金存放在家裡，隨
      時供人借用，系爭款項高達三百五十萬元，原告均無法提出提領上開金額之紀
      錄，所以證人張春照所言不符常情，不足採信。
    (五)按因遺產上之負擔涉訟，如其遺產之全部或一部，於繼承開始時在被繼承人住
      所管轄區內，得由該法院管轄，民事訴訟法第十九條定有明文。本件原告主張
      被告等之被繼承人陳益雄向其借款三百五十萬元，曾交付雲林縣崙背鄉○○段
      九四一地號土地所有權狀，作為借款之擔保，故其為主張該筆借款係該筆土地
      遺產之負擔，而陳益雄死亡時之住所為雲林縣林內鄉○○路二十二號，故鈞院
      就本件訴訟有特別審判權，原告聲請移轉管轄，亦無理由。
  三、證據：提出臺灣雲林地方法院檢察署相驗屍體證明書、汽車駕駛執照各一份（
      均為影本）。
    理      由
一、本件原告主張：被告為訴外人陳益雄之繼承人一節，業據提出被告戶籍謄本為證
    ，並為被告所不爭執，自堪信為真實。
二、又原告主張：陳益雄於八十七年四月間及八十八年二月間分別依序向其借用三百
    萬元及五十萬元，約定利息按年利率百分之二十計付，迨至九十年二月八日陳益
    雄死亡，仍分文未償等情，固據提出借據一紙為佐。被告固不爭執前揭借據上陳
    益雄之簽名，惟否認有系爭三百五十萬元借款之交付，並以：八十七年間陳益
    雄未曾發生車禍，自不可能以此為由向原告借錢，又八十八年間陳益雄曾領有
    勞保老年給付約七十萬元，且出售土地一筆獲利四十萬元，與訴外人鞏志華因和
    解亦受有二十五萬元之賠償，共計有一百三十五萬元之收入，足以維持其日常生
    活所需，亦無向他人借貸之必要，再者，陳益雄之遺產中，並未發現有三百五
    十萬元現款或入帳記錄，因之，陳益雄曾否向原告借用系爭款項，亦有疑義，
    另原告於支付命令聲請狀內主張陳益雄係於八十八年二月十五日向其借用系爭三
    百五十萬元款項，然於本案言詞辯論時，又改稱系爭款項借貸日期，一為八十七
    年四月十四日，一為八十八年二月十八日，前後所述，顯有不同，末按常人亦
    不可能將大筆現金存放在家裡，隨時供人借用，系爭款項高達三百五十萬元，原
    告均無法提出提領上開金額之紀錄，所以原告主張陳益雄曾向其借用系爭三百五
    十萬元款項，不足採信等情詞為辯。
三、按消費借貸，為要物契約，須以金錢或其他代替物之交付為構成要件，如對於交
    付之事實有爭執，自應由主張已交付之貸與人負舉證責任，此觀民法第四百七十
    四條之規定自明。觀諸本案原告所提出由陳益雄具名之借據，其上僅載明：「債
    務人陳益雄‧‧‧於八十八年二月十五日，向債權人甲○○○‧‧‧，借款三百
    五十萬元正，雙方同意不約定借款期限，本借款利息為年利率二分，以複利計算
    ，自八十八年二月十八日起算，債務人同意以其所有之土地權狀（坐落雲林縣崙
    背鄉○○段九四一地號‧‧‧），交付債權人作為抵押，‧‧‧特立此據，以資
    證明。」等語，惟原告是否確曾將系爭三百五十萬元借款交付被告之被繼承人陳
    益雄收訖無訛，由上開借據內觀之，尚難得其詳，要難謂原告就本案金錢借貸要
    物性之具備已盡舉證責任。
四、次查，原告於支付命令聲請狀內主張陳益雄係於八十八年二月十五日向其借用系
    爭三百五十萬元款項，然於本案言詞辯論時，又改稱系爭款項借貸日期，一為八
    十七年四月十四日（借三百萬元），一為八十八年二月十八日（借五十萬元），
    前後所述，顯有不同，此其一。再者，原告主張其所貸與陳益雄之系爭三百五十
    萬元款項，本係其向銀行告借而來，以供為其批發茶葉週轉金之用，因陳益雄表
    示有急用，故先挪借陳益雄云云，姑不論原告聲稱其借與陳益雄之資金係借自金
    融機構一節，原告迄未舉證明之，尚難憑信；退步言，縱或屬實，原告本身即已
    缺乏資金，而尚需向銀行告貸五百五十萬元（一次二百五十萬元，一次三百萬元
    ）以供生意週轉之用（詳九十年九月四日原告之答辯狀），則原告又豈可能將他
    處借得之資金，大部分轉借陳益雄使用？況依原告言，陳益雄第一次於八十七年
    四月十四日向其借用三百萬元，曾親口表示將於近日即出售土地返還借款，其才
    同意將前開三百萬元款項借與陳益雄，惟陳益雄並未依約還款，拖欠幾近一年，
    並又於八十八年二月十五日再以相同事由向其借用五十萬元，其因恐生變，才要
    求陳益雄連同前次三百萬元欠款，一齊簽立三百五十萬元借據後，始於同年月十
    八日，在雲林縣林內鄉坪頂村二二號陳益雄住處，交付五十萬元借款云云，是依
    其言，足徵原告深明陳益雄當時之財務狀況非佳，債信評價不良，至為灼然。則
    原告又豈能在前債未清，貿然增貸五十萬元款項與陳益雄？且又未要求陳益雄提
    供適當之擔保，以確保債權。職是，被告辯稱原告主張陳益雄向其借貸過程，明
    顯悖乎常情，又無法提出積極證據以證明其確有交付系爭借款三百五十萬元與陳
    益雄之事實，則原告與陳益雄間顯無借貸關係存在等語，即非無據，堪可採信，
    此其二。另，原告所舉證人張春照雖亦到庭證稱：「八十七年四月十三日，陳益
    雄通知我哥哥，說他發生車禍，需要三百萬元的現金，要跟人家和解，因為陳益
    雄是我媽媽的同居人，我們剛好有現金三百萬元可以借給他，所以在八十七年四
    月十四日陳益雄就到高雄市○○○路住處來拿現款，同時表示他在雲林縣崙背鄉
    有一筆市值一千多萬土地可儘快出售還款，並拿出權狀來擔保；八十八年二月十
    五日左右，陳益雄又告知我哥哥說那件車禍案件已經達成和解，但還缺現金五十
    萬元，我們也同意借給他，但因他之前借的那筆三百萬元借款拖欠了將近一年都
    還沒有還，我們怕他賴帳，所以我們在他來借這筆五十萬元的借款時，我們就要
    求他連同上次三百萬元的借款請他立下借據為憑」等語。然比對原告與證人張春
    照之說詞，原告稱第一筆三百萬元之借款，係在高雄市○○○路其辦公處所交與
    陳益雄的，第二筆五十萬元之借款則係在雲林縣林內鄉坪頂村陳益雄之住處交付
    陳益雄的；而張照春則指證，系爭三百五十萬元借款均係在高雄市○○○路渠等
    辦公室交付陳益雄的，二人所述交款地點已有不同。再者，原告與證人張照春同
    於高雄市從事茶葉大批發生意一節，向為原告所自承，故依原告所言，陳益雄第
    一次所借之三百萬元款項，係在高雄市渠等所設之辦公處交付陳益雄，則陳益雄
    第二次所借之五十萬元，陳益雄何以未再赴高雄取款，竟由原告與證人張照春親
    自由高雄攜同北上雲林送交陳益雄？況陳益雄第一次係以發生車禍欲與被害人和
    解為由，向原告借貸三百萬元，第二次亦以相同理由，再向原告借貸五十萬元等
    情，向為原告所主張，則一次車禍事故，陳益雄豈會與人和解二次？以從商經驗
    豐富之原告又豈能輕信陳益雄之說詞，並未經查證，即隨意將鉅額款項，借與非
    親非故之陳益雄？是被告辯稱證人所述，不符一般常情，即非無據。此外參以，
    原告與證人張照春為兄弟關係，原告於九十年九月四日先行具狀陳述系爭借款經
    過，嗣於同年、月十四日本案言詞辯論時，再行當庭聲請本院訊問證人張照春，
    則證人事先知悉原告主張內容，再到庭為相同陳述之可能性，即無從當然排除。
    是被告抗辯證人前開證述內容，顯係附和原告之詞，即非無由，應堪採信。
五、綜上，原告是否確曾交付系爭三百五十萬元借款與被告之被繼承人陳益雄，依原
    告所提出之借據及所舉證人，尚難憑認；因之，被告辯稱原告無法證實有系爭三
    百五十萬元金錢之交付，借貸契約自屬尚未發生效力，應屬可採。從而，原告依
    據繼承、消費借貸法律關係，請求被告連帶返還借款並加附利息，尚非法之所許
    ，應予駁回。
六、本件為判決基礎已臻明確，兩造其餘攻擊防禦方法、聲請調查證據，經審酌後認
    與判決結果不生影響，自毋庸一一論述及調查，併此敘明。
據上論結，原告之訴為無理由，依民事訴訟法第七十八條，判決如主文。
中      華      民      國    九十      年     十二     月      十一    日
                                  臺灣雲林地方法院民事庭
~B法      官  蔣得忠
右為正本係照原本作成。
如對本判決上訴須於判決送達後二十日內向本院提出上訴狀。（須附繕本）
中      華      民      國    九十      年     十二     月      十一    日
~B法院書記官  林秀娟


司法院資訊處製作；財團法人民間司法改革基金會備份。
